【裁判字號】    89,自,58
【裁判日期】    900626
【裁判案由】    詐欺
【裁判全文】
台灣士林地方法院刑事判決                            八十九年度自字第五八號
    公  訴  人  臺灣士林地方法院檢察署檢察官
    自  訴  人  丙○○
                甲○○
    右二人共同  黃碧芬律師
    自訴代理人
    被      告  乙○○
    選任辯護人  陳國堂
                陳啟昌
右列被告因詐欺案件，經自訴人提起自訴，本院判決如左：
    主  文
乙○○無罪。
    理  由
一、自訴意旨略以：被告乙○○原係位於台北市○○○路○段九六號三樓之金稻埕證
    券股份有限公司（以下簡稱金稻埕公司）之證券營業員，於民國（下同）八十六
    年間十一月間因私下投資股票發生嚴重虧損，財務困難，已陷於無資力之狀態，
    竟意圖為自己不法之所有，(一)先於八十六年十一月二十八日，在金稻埕公司向自
    訴人丙○○謊稱因其交易錯帳而借用「鴻海精密」股票一萬股，次日即可回補返
    還，致自訴人丙○○不疑有他，而交付被告「鴻海精密」股票一萬股。詎被告拒
    不返還上開「鴻海精密」股票，並於八十六年十二月間宣告倒閉，自訴人丙○○
    嗣於八十七年一月七日始知受騙。(二)被告明知其已陷於無資力，根本無力還款，
    竟仍於八十六年十一、十二月間，以支票向自訴人甲○○大肆借款，以二分利計
    息，採利息後付方式（本金與預計收取之利息合併甫算，再開立支票交予自訴人
    ），分別於八十六年十一月五日借款新台幣（下同）二百萬元、八十六年十一月
    十三日借一百十萬元（自訴狀誤繕為一百萬元）、八十六年十一月十九日借一百
    五十萬元、八十六年十二月三日借一百萬元、八十六年十二月四日借一百萬元、
    八十六年十二月十日借一百萬元、八十六年十二月十二日借一百萬元、八十六年
    十二月十七日借五十萬元，致自訴人甲○○陷於錯誤而交付上開款項，嗣上開支
    票屆期均已跳票，且成為拒絕往來戶，因認被告涉有刑法第三百三十九條第一項
    之詐欺取財罪。
二、按刑法第三百三十九條第一項詐欺罪之成立，以意圖為自己或第三人不法所有，
    以詐術使人將本人或第三人之物交付為要件。所謂以詐術使人交付，必須被詐欺
    人因其詐術而陷於錯誤，若其所用方法，不能認為詐術，亦不致使人陷於錯誤，
    即不構成該罪，最高法院四十六年台上字第二六０號著有判例可資參循。又以當
    事人間信用為基礎之借貸關係，依一般社會經驗，恆可預見事後無力清償或遲延
    清償之風險，縱令借款人屆期不為清償，如無積極證據足以認定其在借款之初即
    有藉之詐財之本意，尚難僅因延後清償情事，即推定其必然自始蓄意行騙。
三、本件自訴人認被告有右揭犯行，無非係以自訴人丙○○之證券存摺本、借據、本
    票、被告向自訴人甲○○借款之取款條、匯款單、支票及債權清單等為其論據。
    惟訊之被告乙○○堅決否認有何詐欺犯行，並辯稱：伊跟丙○○借股票，係因與
    客戶林伯芳對帳時，發現漏未買進鴻海股票，所以才在八十六年十一月底向丙○○借鴻海股票十張，且當時有告知丙○○希望當股價較低時，再買回還他；另伊
    跟甲○○從八十四年就開始借錢，她賺利息錢，每次都將本金加上利息開支票給
    她，這期間很長，也很順利，不料股市崩跌，有客人違約不交割，導致伊財務陷
    於困難，無力償還，並非故意不還股票及借款等語。
四、經查，本院認定犯罪所憑之事證，必須基於吾人一般社會生活經驗認為大致可信
    ，且除認定被告犯罪之外，無從本於同一事證為其他有利於被告之合理推斷，始
    足據為有罪判決之心證基礎。故關於債務不履行之事實，除非被告業已自白其為
    財產犯罪之結果，苟無其他足以證明行為人自始具有不法所有意圖之積極證據，
    自不得率先推定被告心存犯罪故意，而令其自證無罪之義務。茲被告既已否認有
    何施用詐術犯行，自訴人丙○○亦未就所訴被告借股票之初有意行騙乙節提出何
    等積極證據以憑調查，徒以債權未獲全部實現而自訴詐欺，依上開說明，尚乏確
    據。參以自訴人丙○○亦自承：上開鴻海股票十張借給被告後，被告又陸續於八
    十六年十二月二日、九日、十日向其借錢，金額分別為一百五十二萬元、一百萬
    元及五十萬元等情，並有取款條、存款條等影本在卷可稽，苟被告於八十六年十
    一月二十八日向自訴人丙○○借鴻海股票時，曾表示次日即可歸還，嗣竟未依約
    返還股票，則被告已失信於自訴人之情形下，自訴人理應不可能再數次借款予被
    告。再者，被告向丙○○借得之鴻海股票十張（即一萬股）確係於八十六年十二
    月四日以丙種金主林伯芳之人頭戶陳坤陽００００六六之八帳號賣出，此有金稻
    埕公司八十九年十二月二十一日（８９）埕字第０一四八號函附客戶臨時對帳單
    可憑，是被告所稱係漏未代客戶買進鴻海股票乙事，應堪採信。若誠如自訴人丙○○所言當時被告係以賣出錯帳為由，向其借鴻海股票十張云云，惟查一般賣出
    錯帳有時間上之急迫性，蓋如賣出錯帳，因須於次日完成交割，故需立即借得股
    票始能進行交割，否則將造成違約交割。次查自訴人丙○○於八十六年十一月二
    十八日向金稻埕公司申請領回鴻海股票十張，雖當日集保存摺即已登載，有丙○○之證券存摺本可按，然集保股票領回依實務上操作約須三至四個工作天始可領
    到股票，其流程約如客戶於第一天以存摺、印章向證券公司申請，當日證券公司
    通知集保公司，第二天證券公司至集保公司取回股票進行整理一至二天，而於第
    三、四天通知客戶取回，本件自訴人丙○○於八十六年十一月二十八日申請取回
    集保股票，當天為星期五，第三天即同年月三十日為星期日無法辦公，故自訴人
    自證券公司實際取得股票最快亦應在同年十二月一日或二日，準此從被告向自訴
    人表示要借用股票起至自訴人取回股票交付予被告之日止，其間至少有四、五天
    之時間，則被告豈有可能於借得之次日即回補返還？又本件錯帳因無時間急迫性
    ，已如前述，則被告當時尚有丙種墊款資金可供調度，本可自行買回予客戶林伯
    芳，然因當時鴻海股價係自一百六十餘元上升至一百八十餘元，如自行買回將損
    失二、三十萬元，此觀諸前揭金稻埕公司函附客戶臨時對帳單即明，故被告於得
    知自訴人丙○○係長期投資鴻海股票情形下，乃以向自訴人商借股票方式處理，
    亦極合乎情理之事，蓋因自訴人欲長期投資持有之股票，且自訴人買進該鴻海股
    票十張之股價為二百六十二元，並無出售意願，若當時賣出，立即損失八十多萬
    元（鴻海股票當時賣出價格約為一百八十餘元），則鴻海股票股價短期漲跌對其
    影響不大，而被告可視股價回跌時補進再予返還即可。本件若非基於自訴人丙○○有長期投資之打算，被告果如自訴人所言曾表示次日（或隔幾天）即可返還，
    則自訴人於被告向其借股票時大可質疑被告為何不自行買進，反大費周章向其借
    用股票，顯不合情理。至上開陳坤揚之證券帳戶內載明曾於八十六年十二月五日
    賣出鴻海股票三十張（即三萬股），何以被告不先返還予自訴人丙○○？然查上
    開陳坤揚之證券帳戶乃丙種金主林伯芳之人頭戶，已如前述，則被告當無法擅自
    先行返還鴻海股票十張給自訴人丙○○，執此尚不能遽為被告不利之認定。綜上
    所述，被告確有向自訴人丙○○借用股票而事後無法償還之事實，惟被告並無施
    用任何詐術，自與詐欺無涉。
五、第查，被告原係金稻埕公司之證券營業員，而自訴人甲○○係其客戶，二人認識
    多年，其間被告即常向自訴人甲○○借款，嗣於八十六年十一、十二月間，被告
    因個人私下投資股票買賣，發生嚴重虧損，致財務週轉困難，時常向經手客戶調
    借款項，是被告於八十六年十一、十二月間向自訴人甲○○借款時雖經濟已陷窘
    境，惟其原意係思以借款供丙種金主買賣股票之用，再以買賣股票之利得作為前
    開借款之清償方法，詎借款後因股市崩跌，有部分客戶違約交割，致預期之股票
    獲利在缺乏充分資金週轉下未能如願，然被告借款迄今，仍陸續清償借款予自訴
    人甲○○，上開各情，業迭經被告供明在卷，並為自訴人甲○○所不否認。被告
    既無以不法手段誤導自訴人對債信風險之判斷，則自訴人貸與金錢，要屬任意性
    處分，應無陷於錯誤之可言。是被告辯稱借款時並無不法所有意圖，亦未施以詐
    術使自訴人陷於錯誤，自堪憑採。次查被告借款時均開立連同本金及利息之支票
    予自訴人甲○○，嗣因週轉不靈始未兌現，惟被告事後已陸續償還八十六年十一
    月五日二百萬元、同年月十三日一百十萬元、同年月十九日一百五十萬元、同年
    十二月四日一百萬元等借款，此情已據自訴人陳明在卷，復有被告清償之支票及
    自訴人甲○○之帳戶等影本可稽，至被告於華南商業銀行大稻埕分行之支票存款
    帳戶，雖於八十六年十月二十八日即有退票紀錄，惟該次退票隔日即補足，直至
    八十六年十二月底才陸續退票，迄八十七年二月十三日始列為拒絕往來戶，有該
    行八十九年九月十九日華稻字第四三號函附存款往來明細表可憑，則被告借款之
    初既無詐欺之犯意，要難因其事後無力付息償本之背反債信情事，即遽與自始無
    意給付之財產犯罪行為相提並論。又被告現雖尚欠自訴人甲○○三百五十萬元連
    同利息，倘被告蓄意行詐得款潛逃，唯恐不及，焉有借得款項後，又分次清償共
    五百多萬元之理？足證被告確無詐騙自訴人財物至明。末查債權人清單，係自訴
    人找到被告後，為催討債務命被告所寫，自不足為被告詐欺借款之證明，縱被逼
    情急，一時無法還錢，虛詞以應，其目的在延期清償，與詐欺行為無關。
六、綜上所述，被告辯稱其並未詐欺取財，自可採信。至自訴人丙○○、甲○○與被
    告之間股票、金錢借貸關係，純屬民事債務糾葛，應由自訴人另循民事訴訟程序
    解決。此外，別查無其他積極證據足認被告有何詐欺之犯行，揆諸首揭說明，既
    不能證明被告犯罪，即應為無罪之諭知。
據上論斷，應依刑事訴訟法第三百四十三條、第三百零一條第一項，判決如主文。
中      華      民    國      九十      年      六    月    二十六    日
                                  臺灣士林地方法院刑事第三庭
                                      法  官  李  育  仁
如不服本判決，應於判決送達後十日內，向本院提出上訴狀。


司法院資訊處製作；財團法人民間司法改革基金會備份。
